【裁判字號】    97,交聲更(一),14
【裁判日期】    971226
【裁判案由】    聲明異議
【裁判全文】
臺灣嘉義地方法院交通事件裁定    97年度交聲更(一)字第14號
原處分機關  交通部公路總局嘉義區監理所嘉義市監理站
異  議  人
即受處分人  甲○○
上列異議人即受處分人因違反道路交通管理處罰條例案件，對於
交通部公路總局嘉義區監理所嘉義市監理站民國97年6月16日所
為之裁決（原處分案號：嘉監義裁字第裁76—L00000000號），
聲明異議，前經本院以97年度交聲字第249號裁定撤銷原處分，
原處分機關不服提起抗告，經臺灣高等法院臺南分院以97年度交
抗字第269號裁定將原裁定撤銷並發回更審，本院裁定如下：
    主  文
原處分關於裁處罰鍰新臺幣肆萬伍仟元部分撤銷。
前項撤銷部分，甲○○應處罰鍰新臺幣貳萬伍仟元。
    理  由
一、原處分機關處分意旨：異議人即受處分人甲○○（下稱異議
    人）於民國96年5月17日下午4時42分許，於酒後騎乘車牌號
    碼號MAN—510號重型機車，在嘉義縣中埔鄉○○路，經警測
    得呼氣酒精濃度高達每公升0.71毫克，並以「機車駕駛人酒
    精濃度超過規定標準」為由，掣開舉發通知單，復查仍認前
    揭違規情事屬實，遂於97年6月16日依道路交通管理處罰條
    例第35條第1項第1款及違反道路交通管理事件統一裁罰基準
    及處理細則等規定，以嘉監義裁字第裁76—L00000000號裁
    決書，裁處異議人罰鍰新臺幣（下同）45,000元，並施以道
    安講習，禁考1年（吊扣駕駛執照12個月）。雖異議人前揭
    交通違規行為，業經臺灣嘉義地方法院檢察署檢察官以96年
    度偵字第4498號緩起訴處分確定，並命異議人向財團法人新
    港文教基金會（下稱新港文教基金會）支付20,000元，然緩
    起訴處分並非刑罰，自無一事不二罰之適用，裁決並無違誤
    等語。
二、異議人聲明異議意旨略以：確於前揭時、地，因酒後騎乘機
    車為警攔查，測得呼氣酒精濃度超過標準，然經檢察官緩起
    訴處分在案，並已依檢察官命令支付20,000元予新港文教基
    金會，依一罪不二罰原則，原處分有所違誤，應予撤銷云云
    。
三、按汽車駕駛人飲用酒類後，其吐氣所含酒精濃度超過每公升
    0.25毫克（MG/L）者，不得駕車，道路交通安全規則第114
    條第2款訂有明文。又汽車駕駛人，駕駛汽車經測試檢定有
    酒精濃度超過規定標準之情形者，處15,000元以上60,000元
    以下罰鍰，並當場移置保管該汽車及吊扣其駕駛執照1年，
    此觀道路交通管理處罰條例第35條第1項第1款規定亦明。至
    於95年2月5日施行之行政罰法第26條規定：「一行為同時觸
    犯刑事法律及違反行政法上義務規定者，依刑事法律處罰之
    。但其行為應處以其他種類行政罰或得沒入之物而未經法院
    宣告沒收者，亦得裁處之。前項行為如經不起訴處分或為無
    罪、免訴、不受理、不付審理之裁判確定者，得依違反行政
    法上義務規定裁處之。」，該條立法理由明確揭示：「一行
    為同時觸犯刑事法律及違反行政法上義務規定時，由於刑罰
    與行政罰同屬對不法行為之制裁，而刑罰之懲罰作用較強，
    故依刑事法律處罰，即足資警惕時，實無一事二罰再處行政
    罰之必要。且刑事法律處罰，由法院依法定程序為之，較符
    合正當法律程序，應予優先適用。但罰鍰以外之沒入或其他
    種類行政罰，因兼具維護公共秩序之作用，為達行政目的，
    行政機關仍得併予裁處，故為第一項但書規定。前述行為如
    經檢察官為不起訴處分或法院為無罪、免訴、不受理或不付
    審理（少年事件）之裁判確定，行政罰之裁處即無一事二罰
    之疑慮，故第2項規定此時仍得依違反行政法上義務之規定
    裁處。」，亦即1行為同時造成刑罰法律與行政秩序罰規定
    發生競合適用之關係時，基於「一事不二罰」之法理，立法
    者確立應以刑罰優先為原則，避免行為人承受過度且重複之
    處罰，而使行為與處罰顯不相當，受不合比例之不利益，基
    此，關於刑事法律處罰之範圍自應採取實質認定，凡刑事法
    中所規定客觀上剝奪行為人生命、自由、財產權利，主觀上
    亦因制裁之嚴厲性足以造成心理強制而達成矯正教化目的之
    處遇手段，皆應納入其中，解釋上即不以形式符合刑法第32
    條至第34條所定主刑及從刑種類者為限，始與前揭法律規範
    之意旨相符。
四、經查：
(一)本件異議人於上揭時、地，酒後騎乘機車，經測得換算呼氣
    酒精濃度高達每公升0.71毫克，就涉犯刑法第185條之3犯行
    部分，業經臺灣嘉義地方法院檢察署檢察官於96年6月8日緩
    起訴處分在案，此有緩起訴處分書及臺灣高等法院被告前案
    紀錄表各乙份存卷可憑（見本院97年度交聲字第249號卷，
    下稱原交聲卷，第7至8頁；本院卷第6頁），並經異議人坦
    認在卷，是異議人飲用酒類後騎乘機車，經測得呼氣酒精濃
    度已達每公升0.71毫克之事實，應堪認定。又前揭緩起訴處
    分，緩起訴期間為1年，異議人並應於緩起訴處分確定後2個
    月內，向新港文教基金會支付20,000元，異議人業於96年6
    月11日為給付，緩起訴處分於97年6月19日屆滿，緩起訴處
    分未經撤銷等情，亦有郵政跨行匯款申請書、臺灣嘉義地方
    法院檢察署檢察官執行緩起訴處分命令通知書及上開被告前
    案紀錄表各1紙附卷足稽（見原交聲卷第4至5頁），是異議
    人確因前揭酒後駕車案件，依檢察官命令支付20,000元予新
    港文教基金會，而受緩起訴處分確定，亦堪認定。
(二)異議人前開違反刑事法律之犯罪事實既已明確，僅因檢察官
    採取緩起訴處分之替代性刑事處遇手段，未將該案逕行起訴
    或聲請簡易判決處刑，致其後適用之刑事訴訟程序有所區別
    ，然異議人仍係須支付一定金額予檢察官指定機構，其如未
    能確實履行義務，依刑事訴訟法第253條之3第1項第3款之規
    定，將遭受撤銷緩起訴處分，而檢察官亦將之起訴或聲請簡
    易判決處刑；反之，倘其確實遵守並履行各項緩起訴條件，
    除非合於刑事訴訟法第260條所定情形之一，否則無再就同
    一案件遭受刑事訴追之虞。檢察官所課以異議人之上開負擔
    ，雖非「刑罰」，但性質上已產生實質刑罰之效果，而與不
    具任何制裁或處罰作用之不起訴處分，迥不相同甚明。再者
    ，行政罰法第26條第2項既未將緩起訴處分列舉其中，本於
    「例外規定從嚴解釋」之法理，亦不應將條文中「不起訴處
    分」之範圍，擴及於性質、效果及內涵均非相同之「緩起訴
    處分」。至於法務部雖於95年5月25日以法律字第095070039
    3號函示：行政罰法第26條第2項所稱「不起訴處分」，包括
    「緩起訴處分」在內。惟行政罰法第26條第2項乃例外得裁
    處行政秩序罰之補充規定，參諸該條文所列之「不起訴處分
    」、「無罪」、「免訴」、「不受理」、「不付審理」等係
    屬不能證明刑事被告犯罪或未曾使其實際接受刑罰之情形，
    顯然與該條第1項所指發生處罰競合之前提要件不同，故明
    定有該條第2項所列情形者，仍應依違反行政法上義務規定
    裁處。是本件緩起訴處分既非不能證明行為人之犯罪事實，
    且有支付一定金額之實質處罰，自與上開行政罰法第26條第
    2項列舉之不起訴處分等情形有別，無從遽為相同之處置。
    再者，緩起訴處分制度之設計，亦在使刑事被告於偵查階段
    即獲免除進入刑事訴訟程序之優待處遇，寓有節省司法資源
    之目的，益徵行為人支付之公益捐而獲緩起訴處分，與刑事
    被告經法院循審判程序判處罰金或得以易科罰金之拘役或有
    期徒刑，所受實質懲罰目的，財產權均受剝奪之情形相當，
    上開法務部函示，自難引為論據。是對於酒後駕車，同一行
    為經交通裁決機關裁處罰鍰及吊扣駕照，復經檢察官為緩起
    訴並命向公益團體捐款者，該捐款部分係為履行檢察官為緩
    起訴處分命令，與受刑事處罰無異，應屬確論。
(三)又「前項汽車駕駛人，經裁判確定處以罰金低於本條例第92
    條第3項所訂最低罰鍰基準規定者，應依本條例裁決繳納不
    足最低罰鍰之部分」，道路交通管理處罰條例第35條第8項
    定有明文。此所稱罰金，解釋上自應包括依檢察官處分命令
    ，而向公庫或指定之公益團體、地方自治團體繳納款項在內
    。另依違反道路交通管理事件統一裁罰基準及處理細則第2
    條訂定「違反道路交通管理事件統一裁罰基準表」之規定，
    駕駛人吐氣所含酒精濃度超過每公升0.55毫克以上者，機器
    腳踏車駕駛人於期限內繳納或到案聽候裁決者，處最低罰鍰
    45,000元，並吊扣駕駛執照1年。是異議人依緩起訴處分命
    令向新港文教基金會繳納20,000元，係履行檢察官為緩起訴
    處分命令，性質上自屬於處分金，與罰金無異，依上開規定
    ，原處分機關就行政罰鍰方面仍得裁處25,000元（即差額部
    分），至逾此部分罰鍰（即20,000元），異議人繳納上開處
    分金後，已受到實質制裁，縱認該命令因未經法院裁判所為
    之處罰，非刑事處分，但向國庫繳納款項之行為究具行政罰
    鍰之性質，自不應就同一行為再受行政罰鍰，否則將與行政
    罰法第26條規定之立法意旨相違背（臺灣高等法院臺南分院
    97年度交抗字第173、245、246、249號裁定意旨均可資參照
    ）。從而，異議人酒後駕車之行為同時觸犯刑法及違反行政
    法上義務，並經檢察官緩起訴處分確定，揆諸前揭說明，原
    處分機關僅能就逾越緩起訴處分金範圍為裁罰，本件逕以異
    議人酒精濃度超過規定標準，對其裁處罰鍰45,000元，尚有
    未洽，而異議人所支付之緩起訴處分金為20,000元，未達處
    罰條例第92條第3項所訂最低罰鍰基準規定，則依道路交通
    管理處罰條例第35條第8項之規定，異議人仍應補繳不足最
    低罰鍰即25,000元，原處分機關亦僅得就不足最低罰鍰部分
    為裁罰，要屬無疑。
五、綜上所述，原處分機關疏未將異議人因本件經檢察官緩起訴
    處分而向公益團體繳納之20,000元部分予以扣除，逕裁處異
    議人罰鍰45,000元，容有未洽，此部分異議人聲明異議為有
    理由，應由本院撤銷原處分，並為主文第2項之諭知。至於
    原處分關於吊扣駕駛執照、禁考及道安講習部分，則係預防
    將來再犯危險之管制罰，而有別於前揭針對已發生違規事實
    科處罰鍰之行政秩序罰，屬行政罰法第26條第1項但書所稱
    之「其他種類行政罰」，原處分機關仍得依道路交通管理處
    罰條例第35條第1項第1款予以裁處，又異議人就此部分並未
    聲明異議，本院自無庸審酌，併此敘明。
據上論斷，應依道路交通管理處罰條例第87條第2項，道路交通
案件處理辦法第20條前段，裁定如主文。
中    華    民    國    97    年    12    月    26    日
                  交通法庭  法  官  林青怡
上列正本證明與原本無異。
如不服本裁定，應於裁定送達後5日內向本院提出抗告狀（應附
繕本）。
中    華    民    國    97    年    12    月    29    日
                            書記官  李佳惠


司法院資訊處製作；財團法人民間司法改革基金會備份。
